【裁判字號】    95,上易,202
【裁判日期】    950607
【裁判案由】    妨害名譽
【裁判全文】
臺灣高等法院刑事判決                 95年度上易字第202號
上  訴  人  臺灣士林地方法院檢察署檢察官
被      告  甲○○
選任辯護人  徐鈴茱律師
            蘇靖雅律師
上列上訴人因被告被訴妨害名譽案件，不服臺灣士林地方法院九
十三年度易字第六四二號，中華民國九十四年十一月十一日第一
審判決（起訴案號：臺灣士林地方法院檢察署九十二年度偵字第
六八六一號），提起上訴，本院判決如下：
    主  文
上訴駁回。
    理  由
一、公訴意旨略以：被告甲○○於民國九十一年八月間因見其妻
    丙○○（業經原審判處罪刑確定）與乙○○之糾紛越演越烈
    ，先於九十一年八月下旬寫信要求乙○○不要再告知他人丙○○罹患憂鬱症之事，並以電話傳真方式，傳真至位於臺北
    市○○○路○段安泰人壽ＴＰ８Ｏ８乙○○辦公室之傳真機
    （尚未構成妨害名譽），嗣於九十一年九月六日被告甲○○
    與丙○○共同出境前，被告甲○○竟將前開信件以電子郵件
    之方式，將包含「為了遮掩自己的醜事，用別人生病的隱私
    抹黑明示別人」、「當淑華知道你當誰的第三者時」與「你
    上的那些課程難道沒告訴你要端正自己的品德嗎」等損害乙○○名譽之文字，由丙○○之「fatfat1@ms34.hinet.net」
    電子郵件信箱散布給于曼玲、葉曉燕等安泰人壽同事及乙○○之女兒陳薔如，致生損害於乙○○之名譽，因認被告涉有
    刑法第三百十條第二項之加重誹謗罪嫌。
二、訊據被告堅決否認有誹謗犯行，辯稱：乙○○之告訴，已罹
    告訴之法定期間，告訴不合法；伊僅曾以書面（即告證七之
    一第二頁至第四頁，附偵查卷第九十四頁至九十六頁）傳真
    給乙○○，請其體諒丙○○係患憂鬱症等事，並無散佈於眾
    ；至於告證七之一第一頁（即偵查卷第九十三頁，包括打字
    部分、手寫部分及「甲○○」三字）皆非伊所寫，是丙○○
    所書寫，至於告證七之二電子郵件（即偵查卷第九十七頁至
    九十九頁）並非伊所書寫，更非伊所發出，伊於訴訟進行中
    才見到，之前並未見過，且不知有人發此電子郵件等語。
三、公訴人認被告甲○○涉有刑法第三百十條第二項之加重誹謗
    罪嫌，無非係以：(一)告訴人乙○○之指述、(二)證人于曼玲之
    證述，(三)告證七之一第二頁至第四頁、告證七之二電子郵件
    列印資料影本為其主要論據。
四、按刑法第三百十條第二項之誹謗罪，係屬告訴乃論之罪，告
    訴期間為六個月，告訴人指訴本案犯罪時間為九十一年九月
    六日，被害人乙○○於六個月內之九十二年三月五日提出告
    訴，有刑事告訴狀上所蓋之臺灣士林地方法院檢察署收件章
    可稽（見九十二年度發查字第三七一號偵查卷第一頁），其
    告訴應為合法，被告辯稱：告訴已逾法定告訴期間，告訴不
    合法云云，顯有誤會，合先敘明。次按刑法第三百十條第二
    項之加重誹謗罪，係以散布文字或圖畫於眾，而指摘或傳述
    足以毀損他人名譽之具體事實為其構成要件。經查：
  (一)、本件告訴人乙○○主張「告證七之二電子郵件」與「告證
      七之一」相同，而「告證七之一」之內容與被告「傳真給
      告訴人乙○○之文件」內容有「百分之八十」大致相同，
      且「告證七之一」上「手寫部分」及「甲○○」三字均係
      被告甲○○所為，故認為「告證七之二電子郵件」確係被
      告甲○○所發出，而被告甲○○堅決否認其事，是以本件
      之關鍵在「告證七之一第一頁（即偵查卷第九十三頁，包
      括打字部分、手寫部分及「甲○○」三字）是否為被告甲○○所書寫。
  (二)、告訴人乙○○主張告證七之一第一頁上「甲○○」之簽名
      與原審卷第二一二頁「業務同仁異動申請表」上之「甲○○」簽名相同，惟經本院以肉眼比對後，發現上開二文件
      上「甲○○」之簽名，關於「昌」字明顯並不相同，有勘
      驗筆錄（本院卷第三十頁）附卷可稽，本院並詢告訴人「
      告證七之一第一頁手寫的「甲○○」中的「昌」字與原審
      卷第二一二頁上「甲○○」中的「昌」字是否相同，告訴
      人乙○○亦回答「是不一樣」（本院卷第三十頁），況告
      證七之一之文件，告訴人乙○○僅提出影本，並未提出原
      本、正本以供本院核對（本院卷第四十二頁），告訴人提
      出之「告證七之一」影本，是否屬實，不無可疑。告訴人
      又提出補證三「即另外一份告證七之一之影本」，主張是
      被告四處傳真云云，惟被告否認其事，告訴人提出之補證
      三文件是影本，有虛偽記載之危險性，告訴人又未提出原
      本以供核對，是告訴人或檢察官就告證七之一第一頁上之
      「甲○○」三字是否為被告甲○○所書寫，既未指出證明
      之方法，本院仍無從形成被告有罪之心證。
  (三)、況原審共同被告丙○○對檢察官起訴書起訴之犯罪事實（
      即「於九十一年九月六日，丙○○共同出境前，丙○○竟
      將前開信件以電子郵件之方式，將包含「為了遮掩自己的
      醜事，用別人生病的隱私抹黑明示別人」、「當淑華知道
      你當誰的第三者時」與「你上的那些課程難道沒告訴你要
      端正自己的品德嗎」等損害乙○○名譽之文字，由丙○○
      之「fatfat1@ms34.hinet.net」電子郵件信箱散布給于曼
      玲、葉曉燕等安泰人壽同事及乙○○之女兒陳薔如，致生
      損害於乙○○之名譽」之事實），均已認罪，並經原審改
      行簡式審判程序判決丙○○有罪確定。此外，告訴人或檢
      察官並未提出積極證據證明被告甲○○與丙○○有共犯關
      係（告訴人於本院自陳「我不能證明是誰把告證七之一之
      文件打成文字再傳真出去，我更無法提出被告甲○○與丙○○共犯之證據（本院卷第四十二頁），至於證人于曼玲
      之證言（對告證七之二電子郵件並無印象），亦無從證明
      被告甲○○有發出告證七之二電子郵件之行為，殊難因丙○○與甲○○係夫妻關係，丙○○發出告證七之二電子郵
      件，即謂被告甲○○亦係共犯。
  (四)、告訴人聲請傳喚證人丙○○到庭作證，惟證人丙○○人在
      國外，無從傳喚，本院曾嘗試傳喚（送丙○○娘家住址）
      ，丙○○亦未到庭，況丙○○於原審訊問時業已認罪並陳
      述明確，本院認事實已臻明確，無再行傳喚之必要，併此
      敘明。
  (五)、按「刑法第三百十條誹謗罪之成立，必須意圖散布於眾，
      而指摘或傳述足以毀損他人名譽之具體事實，尚僅抽象的
      公然為謾罵或嘲弄，並未指摘具體事實，則屬刑法第三百
      零九條第一項公然侮辱罪。」最高法院八十六年度台上字
      第六九Ｏ二號判決採同一見解。經查：被告甲○○堅決否
      認有檢察官所指之犯行，再就電子郵件之內容而觀，以電
      子郵件傳送方式指述某人「為了遮掩自己的醜事，用別人
      生病的隱私抹黑明示別人」、「當淑華知道你當誰的第三
      者時」、「你上的那些課程難道沒告訴你要端正自己的品
      德嗎」等語，散布予于曼玲、葉曉燕、陳薔如等人，縱認
      屬實，其中「為了遮掩自己的醜事，用別人生病的隱私抹
      黑明示別人」、「當淑華知道你當誰的第三者時」二語，
      僅係謾罵告訴人有「醜事」、為「第三者」，雖為貶損告
      訴人社會評價之輕蔑行為，但未指摘具體事實，核與誹謗
      罪之構成要件不合。又其中「你上的那些課程難道沒告訴
      你要端正自己的品德嗎」一語，並無毀損他人名譽之涵意
      ，且未指摘具體事實，亦不成立加重誹謗罪。
  (六)、另按刑法第三百九條之公然侮辱罪，其構成要件為(一)須出
      於公然；(二)須侮辱人。所謂「公然」，係指不特定人或多
      數人得以共聞共見之狀況而言。被告甲○○堅決否認發出
      告證七之二電子郵件，縱或有人以電子郵件方式將信件寄
      送至于曼玲、葉曉燕、陳薔如等人之特定電子信箱，因並
      非將信件張貼在不特定人或多數人均可共見之公共網站或
      網路之公佈欄中，核其行為亦不符合「公然」之要件，亦
      不成立公然侮辱罪。
  (七)、綜上所述，公訴人所提出之證據，不足為被告有罪之積極
      證明，本院無從獲得被告有罪之心證。基於無罪推定之原
      則，自應為被告無罪判決之諭知。原判決諭知被告甲○○
      無罪，經核並無不合，應予維持。
五、檢察官依告訴人乙○○之請求而提起本件上訴，上訴意旨略
    以：甲○○與丙○○共同填寫毀謗信件寄發，告證七之一及
    七之二確為甲○○親筆所寫，七之一、七之二內容與事實完
    全不符，七之一及七之二散發對象為不特定多數人云云，指
    摘原判決不當，惟查：告訴人或檢察官對告證七之一第一項
    上之「手寫部分」與「甲○○」三字是否確實是被告甲○○
    所書寫，並未舉證以實其說，告訴人於本院復自陳：「我不
    能證明是誰把告證七之一之文件打成文字再傳真出去，我更
    無法提出被告甲○○與丙○○共犯之證據」（本院卷第四十
    二頁），殊難因丙○○與甲○○係夫妻關係，丙○○承認發
    出告證七之二電子郵件，即認被告甲○○亦係共犯。本件檢
    察官之上訴，為無理由，應予駁回。
據上論斷，應依刑事訴訟法第三百六十八條，判決如主文。
本案經檢察官黃東焄到庭執行職務。
中    華    民    國    95    年    6     月    7     日
                  刑事第一庭    審判長法  官  蔡  長  溪
                                      法  官  陳  祐  治
                                      法  官  林  俊  益
以上正本證明與原本無異。
不得上訴。
                                      書記官  廖  月  女
中    華    民    國    95    年    6     月    7     日


司法院資訊處製作；財團法人民間司法改革基金會備份。
